【裁判字號】    96,訴,418
【裁判日期】    970731
【裁判案由】    遺產稅
【裁判全文】
臺北高等行政法院判決
                                       96年度訴字第418號
                              .
原      告  甲○○
訴訟代理人  李富祥律師
被      告  財政部臺北市國稅局
代  表  人  凌忠嫄（局長）住同上
訴訟代理人  乙○○
            丙○○
上列當事人間因遺產稅事件，原告不服財政部中華民國95年11月
30日台財訴字第09500428910 號（案號：第00000000號）訴願決
定，提起行政訴訟。本院判決如下：
    主  文
原告之訴駁回。
訴訟費用由原告負擔。
    事  實
一、事實概要：緣被繼承人謝鴻圖於民國（下同）89年9 月20日
    死亡，原告於90年1 月30日申報遺產稅，經被告核定遺產總
    額為新臺幣（下同）412,707,872 元，遺產淨額為140,631,
    869 元，應納稅額為55,808,934元，原告於90年9 月10日繳
    清稅款。原告復於95年7 月18日向被告申請被繼承人所遺臺
    北市○○區○○段2 小段73地號及4 小段453 地號2 筆土地
    （下稱系爭土地）依遺產及贈與稅法第16條第12款規定應不
    計入遺產總額及依稅捐稽徵法第28條規定退還溢繳稅款，案
    經被告以95年8 月4 日財北國稅審二字第0950234756號函復
    否准其申請。原告不服，遭決定駁回，遂提起本件行政訴訟
    。
二、兩造聲明：
  (一)原告聲明：
    1.訴願決定、原處分均撤銷。
    2.被告應作成准予退還將系爭土地計入遺產總額而溢徵之稅
      額之行政處分。
    3.訴訟費用由被告負擔。
  (二)被告聲明：
    1.駁回原告之訴。
    2.訴訟費用由原告負擔。
三、兩造之爭點：
  (一)原告主張之理由：
    1.按財政部87年11月11日台財稅第871974411 號函：「主旨
      ：被繼承人所遺供公眾通行之道路土地，經主管機關證明
      其係經政府開闢或證明係無償供公眾使用，除為建造房屋
      應保留之法定空地外，應依遺產及贈與稅法第16條第12款
      規定，免予計入遺產總額：至供公眾通行之年數，尚非免
      稅之要件。說明：二、查遺產及贈與稅法第16條第12款規
      定，旨在考量無償供公眾通行之道路土地，其所有權人事
      實上已無法使用、收益、且變現困難，如於其死亡時就該
      等土地仍予課徵遺產稅，顯失公允，因此，於適用該款規
      定時，稽徵機關應以該地是否業作道路使用及是否無償提
      供使用，為得否免稅之依據，至其供全通行之年數，非本
      款所定之免稅要件，應免予查核。另該等土地如經查明依
      土地稅減免規則第9 條規定免徵地價稅者，得免再就是否
      為法定空地另行查核。」。另依臺北市稅捐稽徵處北投分
      處北市稽北投甲字第09630091400 號函：「．．．查旨揭
      土地現為石牌路二段130 巷2 弄暨義理街63巷2 弄巷道使
      用，已依土地稅減免規則第9 條規定免徵地價稅。．．．
      土地稅減免規則第9 條規定：『無償供公眾使用之私有土
      地經查明屬實者，在使用期問內，地價稅或田賦全免。但
      其屬建造房屋應保留之空地部份，不予免徵』」，故系爭
      2 筆土地屬無償供公共使用之私有土地已臻明確，實不容
      被告予以否認。
    2.系爭土地依臺北市都市發展局96年2 月1 日北市都建字第
      09630192500 號函，非屬法定空地，仍為「建築執照」基
      地之範圍，被告所稱「建築」基地，二者意義不同，被告
      顯有誤會臺北市都市發展局，若不明瞭建築法令，此點可
      函文建管處查明。另依被告答辯理由稱系爭土地顯未符合
      遺產及贈與稅法第16條第12款所稱「無償供公眾通行道路
      之土地」，顯見被告承辦人員嚴重瀆職。查系爭土地究有
      償或無償供公眾使用，為是否計入遺產總額準駁依據，被
      告本於職責所在理應詳加查證，依財政部87年11月11日台
      財稅字871974411 號函示「稽徵機關應以該地是否業作道
      路使用及是否無償提供使用，為得否免稅之依據」，而被
      告之承辦人員竟未依法行政。
    3.另依建築法第13條第3 項前段：「應留設之法定空地，非
      依規定不得分割、移轉」。系爭土地於67年12月11日贈予
      臺北市政府工務局新建工程處3 分之1 應有部分土地，如
      屬法定空地何以移轉贈予臺北市政府在案，此可明確證明
      該筆土地確實非屬法定空地。又依臺北市政府工務局95年
      7 月7 日北市工建字第09573195600 號函說明三所敘明「
      ．．．查本案之私設通路依申請建照時之法令其計算建蔽
      率時未記入空地比計算」。系爭土地非屬法定空地已臻明
      確，然被告引用錯誤法令依據並擴大解釋；不依事實認定
      即駁回訴願，顯有誤會並與事實不符。
    4.臺北市北投區公所96年2 月27日北市投區經字第09630354
      200 號函：「．．．經查振興段二小段73地號位於石牌路
      二段130 巷2 弄，振興段四小段453 地號位於義理街63巷
      2 弄，該2 巷道非本所闢建，本所僅依現狀維護」。依財
      政部84年2 月28日台財稅第841608526 號函：「．．．被
      繼承人○○○所遺都市計畫範圍內之土地，業作道路供公
      共通行，如其係由政府開闢或由當地政府善護者，准予比
      照都市計畫法50條之1 規定免徵遺產稅。」
    5.綜上系爭2 筆土地確實「非屬法定空地」，且經臺北市稅
      捐稽徵處查明證實為無償供公眾通行私有土地，並由臺北
      市政府養工處養護在案，已臻明確，實不容被告予以否認
      。為此請求判決如訴之聲明。
  (二)被告主張之理由：
    1.按「本法所稱建築基地，為供建築物本身所占之地面及其
      所應留設之法定空地．．．」、「本編建築技術用語，其
      他各編得適用，其定義如左：．．．三十六、道路：指依
      都市計畫法或其他法律公布之道路（得包括人行道及沿道
      路邊綠帶）或經指定建築之現有巷道。除另有規定外，不
      包括私設通路及類似通路。．．．三十八、私設通路：基
      地內建築物之主要出入口或共同出入口（共用樓梯出入口
      ）至建築線間之通路．．．」，建築法第11條第1 項及建
      築技術規則建築技術設計施工編第1 條第36款、第38款所
      明定。
    2.原告主張被繼承人謝鴻圖所遺系爭土地為無償供大眾使用
      之道路，主張依遺產及贈與稅法第16條第12款規定不計入
      遺產總額，惟查，根據原告案附臺北市政府工務局95年7
      月7 日北市工建字第09573195600 號函說明三敘明：「．
      ．．查本案之私設通路依申請建照時之法令其計算建蔽率
      時未計入空地比計算，但仍為建築執照基地之範疇，是為
      已建築使用之土地。」故本案系爭土地其性質為建築基地
      之「私設通路」，依前揭法令規定並非「道路」，根據臺
      北市政府人員到庭證稱：「系爭土地作為私設通路，為核
      發建築執照之要件，若該土地未作私設通路，則無法核發
      建築執照」，是地主基於順利取得建築執照，有條件提供
      系爭土地作為「私設通路」，使基地內建築物之住戶得以
      利用連接對外通路，其不符遺產及贈與稅法第16條第12款
      規定「無償」供公眾通行之道路土地甚明。況原處分亦無
      其他適用法律錯誤或計算錯誤之情事，自無稅捐稽徵法第
      28條之適用。是原告之主張，核無足採，此部分原處分請
      予維持。
    理  由
一、被告代表人原為許虞哲，96年8 月10日變更為凌忠嫄，茲由
    其具狀聲明承受訴訟，核無不合，應予准許。
二、按稅捐稽徵法第28條：「納稅義務人對於因適用法律錯誤或
    計算錯誤溢繳之稅款，得自繳納之日起5 年內提出具體證明
    ，申請退還；逾期未申請者，不得再行申請。」。次按遺產
    及贈與稅法第16條第12款：「左列各款不計入遺產總額：．
    ．．十二、被繼承人遺產中經政府闢為公眾通行道路之土地
    或其他無償供公眾通行之道路土地，經主管機關證明者。但
    其屬建造房屋應保留之法定空地部分，仍應計入遺產總額」
    。參照此規定之增訂過程，立法委員之發言紀錄略謂：「在
    全省各地發生很多既成巷道供公眾通行，但由於政府未辦理
    徵收，土地所有權仍屬私人，故仍列入被繼承人遺產，相當
    不合理，今有第12款之規定以資解決值得肯定。」、「按公
    共設施保留地之所有權人，不但保有使用收益之權，且依都
    市計畫法第50條之l 規定，因繼承而移轉所有權者，免徵遺
    產稅；而供公眾通行之道路用地，名義上雖為私有財產，惟
    所有權人事實上已無法使用、收益，且變現困難，所有權人
    死亡時，並應列入遺產課稅，顯失公允，爰參酌都市計畫法
    第50條之l 規定，增訂經政府闢為公眾通行道路之土地或其
    他無償供公眾通行之道路土地，經主管機關證明者，不計入
    遺產總額，免課遺產稅。」（見本院卷第113 、114 頁）。
    準此，可知本條款之立法意旨，係對於成立公用地役關係，
    具有特別犧牲性之私有既成巷道土地，其原因或因政府未經
    徵收即先行開闢為道路者、或因人民自行闢設為道路者、或
    依都市計畫寬度開闢為道路而未辦理徵收者，其土地已因具
    有公用地役關係，難以為其他之利用，實質上已無利益，自
    不宜納入遺產總額核課遺產稅。另都市計畫法第50-1條規定
    ：「公共設施保留地因依本法第49條第1 項徵收取得之加成
    補償，免徵所得稅；因繼承或因配偶、直系血親間之贈與而
    移轉者，免徵遺產稅或贈與稅。」
三、本件事實概要已如前述，有相關卷證可稽，堪予認定。原告
    不服，循序提起行政訴訟，主張：被繼承人所遺臺北市○○
    區○○段2 小段73地號及4 小段453 地號2 筆土地為無償供
    大眾使用之道路，依遺產及贈與稅法第16條第12款規定，不
    應計入遺產總額核課遺產稅，或參照財政部84年2 月28日台
    財稅第841608526 號函釋意旨，應比照都市計畫法第50條之
    1 規定免徵遺產稅，乃原核課誤予計入遺產總額核課遺產稅
    ，顯屬適用法律錯誤，依稅捐稽徵法第28條規定，原告自得
    請求被告作成退還因而溢繳之遺產稅款云云。
四、經查，系爭振興段2 小段73地號於67年重測前原地號為唭哩
    岸段277-19地號，係於61年間自唭哩岸段277-4 地號分割而
    來；振興段4 小段453 地號土地，於67年重測前原地號為唭
    哩岸段282-5 地號土地，此有各該土地登記簿謄本附於本院
    卷第133 頁以下可憑。又唭哩岸段277-4 地號、282-5 地號
    土地，先後經被繼承人謝鴻圖於61年2 月1 日、62年7 月出
    具土地使用權證明書同意供建築使用，憑以辦理取得營造執
    照，此亦有各該土地使用權同意書附於本院卷第104 頁、11
    2 頁足憑。又該2 筆土地分別為陽明山管理局62工使字第53
    號、65使字第1062號使用執照建築基地之私設通路，依申請
    建照時之法令其計算建蔽率時未計入空地比計算，但仍為建
    築執照基地之範疇，是為已建築使用之土地，此亦有臺北市
    政府工務局95年7 月7 日北市工建字第09573195600 號函附
    於原處分卷可稽。查建築法第11條第1 項及建築技術規則建
    築技術設計施工編第1 條第36款、第38款分別規定：「本法
    所稱建築基地，為供建築物本身所占之地面及其所應留設之
    法定空地．．．」、「本編建築技術用語，其他各編得適用
    ，其定義如左：．．．三十六、道路：指依都市計畫法或其
    他法律公布之道路( 得包括人行道及沿道路邊緣帶) 或經指
    定建築之現有巷道。除另有規定外，不包括私設通路及類似
    通路。．．．三十八、私設通路：基地內建築物之主要出入
    口或共同出入口( 共用樓梯出入口) 至建築線間之通路．．
    ．」，經通知台北市政府都市發展局承辦人員王志和到庭進
    一步陳明，略稱：「此二筆土地並非建築面積，亦非法定空
    地，但是當時取得建築執照、使用執照之要件，因為建築基
    地上之房屋無法全數連接至外面計畫道路、通路，故須於基
    地上留一私設通路，此可見建築技術規則之規定。而我們調
    閱執照時，因為私設通路未計入法定空地，故系爭73地號、
    45 3地號本身並非法定空地，亦非建築面積之範圍，然其係
    建築基地上之房屋須通達外面道路必經之處。」、「（『已
    建築使用之土地』係指）除非基地上建物全數拆除，私設道
    路土地才會恢復成未使用之土地，否則如該私設道路土地係
    遭轉賣或封閉，該地役權仍然存在。」等語（以上見本院96
    年9 月26日準備程序筆錄）。
五、從而，系爭土地早經被繼承人提供建築使用，供作營造完成
    之建物住戶通行之用，為當時營建實務上取得建造執照及使
    用執照之必要條件。故系爭土地於未取得報償之情形下，供
    人通行使用，固為其使用之外觀現狀，惟其形成原由則緣自
    於61年、62年間為獲得建築許可而提供。亦即系爭土地供作
    私設通路，已獲取營建許可之商業利益，此與前述遺產及贈
    與稅法第16條第12款係指成立公用地役關係具有特別犧牲之
    私有既成巷道土地，尚有不同；另系爭土地亦非屬公設保留
    地，也未合於都市計畫法第50-1條規定之要件。則被告將系
    爭土地併入遺產總額計算核課遺產稅，並無適用法律錯誤之
    情事。
五、綜上所述，本件被告將系爭土地納入遺產總額核課遺產稅，
    並無適用法律錯誤之情事，原告依稅捐稽徵法第28條請求退
    稅，即屬乏據，被告予以否准，自無違誤。訴願決定予以維
    持，亦無不當。原告訴請判如其聲明，即無理由，應予駁回
    。
據上論結，本件原告之訴為無理由，爰依行政訴訟法第98條第1
項前段，判決如主文。
中    華    民    國    97    年    7     月   31     日
                       臺北高等行政法院第四庭
                               審判長法  官  胡  方  新
                                     法  官  陳  秀  
                                     法  官  李  玉  卿
上為正本係照原本作成。
如不服本判決，應於送達後20日內，向本院提出上訴狀並表明上
訴理由，如於本判決宣示後送達前提起上訴者，應於判決送達後
20日內補提上訴理由書（須按他造人數附繕本）。
中    華    民    國    97    年    7     月   31     日
                                     書記官  陳  又  慈


司法院資訊處製作；財團法人民間司法改革基金會備份。
